臺灣苗栗地方法院刑事判決　　　　　　　 99年度訴字第656號
公　訴　人　臺灣苗栗地方法院檢察署檢察官
被　　　告　蘇建誠
上列被告因搶奪案件，經檢察官提起公訴（99年度偵字第4124號
），本院判決如下：
    主  文
蘇建誠犯搶奪罪，累犯，處有期徒刑壹年。
    事  實
一、前科資料：
    蘇建誠前因毒品案件，於民國97年7 月10日經本院以97年訴
    字第249 號判決有期徒刑1 年確定，甫於98年8 月29日因縮
    刑期滿執行完畢。（構成累犯）
二、蘇建誠於民國99年8 月1 日11時10分許，在苗栗縣通霄鎮○
    ○路街尾土地公廟前，見楊文生騎乘腳踏車經過，將楊文生
    叫住後，先向楊文生索取香菸吸食，待楊文生將其所有之「
    峰」牌香菸1 包（以下簡稱系爭香菸）交予蘇建誠後，蘇建
    誠竟意圖為自己不法之所有，即趁楊文生不注意之際，將楊
    文生置於左手上之COOLPAD 廠牌行動電話1 支（以下簡稱系
    爭行動電話）強行取走，並隨即騎乘車牌號碼RXJ－103號輕
    型機車離去。嗣經楊文生報警始經警循線查獲上情，並於蘇
    建誠前揭騎乘之輕型機車前方置物箱內查扣系爭香菸1 包、
    系爭行動電話1 支（均已發還，由楊文生具名領回）。
三、案經苗栗縣警察局通霄分局報告臺灣苗栗地方法院檢察署檢
    察官偵查後起訴。
    理  由
一、認定犯罪事實所憑之證據及理由
  (一)證據能力：
  1.按92年2 月6 日修正公布之刑事訴訟法第159 條之1 第2 項
    規定：「被告以外之人於偵查中向檢察官所為之陳述，除顯
    有不可信之情況者外，得為證據。」依其文義之形式解釋，
    似為被告以外之人於偵查中向檢察官所為之陳述，非顯不可
    信者，得為證據；然92年2 月6 日修正公布之刑事訴訟法，
    為保障被告之反對詰問權，已採納英美之傳聞法則，而被告
    以外之人於偵查中向檢察官所為之陳述，其本質屬傳聞證據
    ，依傳聞法則，原無證據能力，係因立法者以刑事訴訟法規
    定檢察官代表國家偵查犯罪、實施公訴，依法有訊問被告、
    證人、鑑定人之權，且實務運作時，偵查中檢察官向被告以
    外之人所取得之陳述，原則上均能遵守法律規定，不致違法
    取供，其可信性極高，為兼顧理論與實務為由，而例外設定
    其具備非顯不可信之要件時，得為證據。故此法條對被告以
    外之人於偵查中向檢察官所為之陳述所設非顯不可信之要件
    ，應解為屬於證據能力之規定，而非陳述內容證明力之問題
    ，至於被告以外之人於偵查中向檢察官所為陳述是否具備非
    顯不可信之要件而具有證據能力，「法院應就該被告以外之
    人於審判中及在檢察官面前所為陳述之外部附隨之環境或條
    件，比較判斷之！」（最高法院94年度台上字第1776號判決
    意旨參照）。是本案證人即告訴人楊文生於偵訊中所為證述
    ，就形式上觀之，並無前述顯有不可信之情況，且上揭供述
    證據業經本院賦予被告陳述意見之機會，而被告就該證據之
    證據能力表示無意見或僅爭論證人證詞之證明力（見本院卷
    100 年1 月4 日審判筆錄第27～28頁）；又經本院比較檢驗
    公訴檢察官詢問證人時並無誘導或施壓等詢問之外部客觀環
    境，亦無其他干擾因素不當介入等附隨條件判斷，是證人楊
    文生於偵查中之證言具有證據能力，得為本案判斷基礎。
  (二)供述證據：
  1.證人即告訴人楊文生於偵查、審理中之指述：證明被告被訴
    之事實。（見99年偵字第4124號卷第39～42頁、本院卷100
    年1 月4 日之審判筆錄）
  (三)非供述證據：
  1.楊文生出具之贓物認領單1 份：證明查獲之由楊文生交予蘇
    建誠而為楊文生所有之系爭香菸1 包，及楊文生所有遭蘇建
    誠搶奪之系爭行動電話1 支均由楊文生具名領回之事實。（
    見99年偵字第4124號卷第25頁）
  2.苗栗縣警察局通霄分局扣押物品目錄表1 份：證明警方於查
    獲本案時，於蘇建誠之機車前查扣系爭香菸1 包、系爭行動
    電話1 支之事實。（見99年偵字第4124號卷第21～23頁）
  3.查獲時之相片4 張：證明警方於查獲本案時，於蘇建誠之機
    車上查扣系爭香菸1 包、系爭行動電話1 支之事實。（見99
    年偵字第4124號卷第28～29頁）
二、對於被告之辯解本院判斷：
  (一)訊據被告固坦承本案員警自其所有之輕型機車前方置物箱內
    查扣之系爭香菸1 包、系爭行動電話1 支等物，係其自告訴
    人楊文生處所取得，然矢口否認有何搶奪之犯行，而略以下
    詞置辯：系爭香菸是楊文生贈與伊，至系爭行動電話乃因伊
    代孫立彬向楊文生催收債款，而由楊文生自行從其口袋中拿
    出系爭行動電話交付予伊，用作為債款之抵押品，伊並無搶
    奪楊文生之系爭行動電話云云。
  (二)對於被告之辯解，本院認為不能採信，理由如下：
  1.首查，員警查獲本案時，告訴人楊文生所有之系爭香菸1 包
    、系爭行動電話1 支確均係自被告所騎乘之前揭輕型機車前
    方置物箱內查扣，此為被告所不爭執，並有苗栗縣警察局通
    霄分局扣押物品目錄表、本案查獲時之現場照片4 紙、告訴
    人楊文生證述系爭香菸及行動電話為其所有之證詞、告訴人
    楊文生出具之贓物認領保管單1 紙附卷可稽，則被告確實自
    告訴人楊文生處取得告訴人楊文生所有之系爭香菸、系爭行
    動電話之事實，即堪認定，合先敘明。另查扣案之系爭香菸
    1 包部分，經證人即告訴人楊文生於本院審理中具結後，於
    詰問過程中多次明白證述系爭香菸1 包係伊自行拿給被告等
    語（見本院卷100 年1 月4 日審判筆錄第4 頁、第8 頁、第
    9 頁、第11頁、第20頁、第21頁），本院審酌證人楊文生於
    審理中係經本院告以真實陳述之義務、偽證罪之處罰後，於
    負擔刑罰之心理負擔下作證，是其證詞應較無虛偽之可能，
    又本院觀察證人楊文生於法庭中作證之情況，雖證人楊文生
    須承受面對被告詰問之心理恐懼，然就公訴人、本院詢以系
    爭香菸1 包係否其自行同意交付予被告等問題時，證人楊文
    生均作出相同之證述，是可認證人楊文生就此部分事實之證
    述係於自由意志下所為，並無受被告詰問而產生恐懼無法據
    實陳述之情，是其證詞應可採信為真實。再證人楊文生就系
    爭香菸1 包係伊自行交付與被告之證詞核與被告之辯相符，
    則被告上揭就系爭香菸部分辯稱係楊文生自行交付等語即為
    有理由，併此先敘。
  2.則本案被告是否構成搶奪罪，其爭點乃在於系爭行動電話1
    支，究係證人即告訴人楊文生自行交付與被告或係被告未經
    證人即告訴人楊文生之同意，即趁楊文生不備之際強行取走
    ，就此析論如下：
  查被告固不否認自楊文生處取得楊文生所有之系爭行動電話
    1 支，惟辯稱系爭行動電話係楊文生自行交付予伊作為債務
    之抵押品，而非其趁楊文生不備之際搶奪而來。然經本院傳
    喚證人即告訴人楊文生到庭後具結作證，證人即告訴人楊文
    生於被告、公訴人詰問及本院詢問時，均清楚證稱系爭行動
    電話係遭被告搶走，並同時證稱案發過程中，伊並沒有向被
    告表示要拿系爭行動電話抵債，係被告向伊詢以是否有行動
    電話後，待伊拿出系爭行動電話，被告即將之搶走並騎乘機
    車離開，伊有表示不要拿走系爭行動電話，伊騎腳踏車無從
    追躡被告等語在卷。揆諸證人楊文生係於本院告以偽證罪之
    處罰後，於負擔心理壓力之狀況下具結作證，其證述應較無
    虛偽陳述之可能，況依被告所稱其與證人楊文生間已熟識數
    十年，並與證人楊文生之家人間均有交情，則可認被告與證
    人楊文生之間應無怨隙或重大仇恨，又被告所稱之債務關係
    亦非被告個人與證人楊文生間之債務關係，則雙方自無利害
    關係，綜上各情，實難想像證人楊文生有自攬7 年以下有期
    徒刑之偽證罪於己身，虛捏犯罪事實故陷被告於囹圄之可能
    。再經本院審酌證人楊文生於審理中經過詰問過程所為之證
    述，其前後證詞並無明顯矛盾或不合理之處，且其對於本院
    詢以案發過程，尚能清楚描述先後次序（略為：其騎乘腳踏
    車途經苗栗縣通霄鎮○○路街尾土地公廟前，經被告叫喚停
    下後，被告先向其索菸吸食，其先拿1 根菸予被告，後因被
    告告以身上沒菸吸食，其才將系爭香菸1 整包交予被告，後
    因其行動電話響，其以右手伸入口袋拿系爭行動電話接聽，
    嗣後被告欲借用系爭行動電話，並經其拒絕，適因該路段有
    斜坡，其為扶穩其所騎乘之腳踏車，乃將行動電話放置於其
    無法施力之左手上《此經本院於審理中當庭檢視證人楊文生
    左手狀況，並實際由通譯人員持本院法庭空調遙控器交由證
    人楊文生以左手用力握持後，再由通譯人員自證人楊文生左
    手拿取該空調遙控器，測試結果證人楊文生左手確實無法施
    力，僅能以左手手指含握物品，通譯人員毋須耗費力氣即能
    取走證人楊文生含握於左手之空調遙控器》，被告隨即將系
    爭電話搶走，並無視證人楊文生告以其工作須要使用行動電
    話，不要拿走系爭行動電話之表示即行離開。），則可認證
    人楊文生倘非實際經歷此過程，當甚難詳細的將案發過程和
    細節交代如此巨細靡遺。且證人楊文生於審理中具結作證之
    過程，對於被告、公訴人及本院之詢問，均一一回答而無迴
    避之情，作證過程神色亦無慌張或耗時思索或閃爍其詞之現
    象，不若虛偽陳述之人時而不語時而顧左右言他之現象，又
    證人楊文生就系爭香菸係其自行交付予被告部分，亦作出對
    被告有利之證述，益徵其係本於真實陳述並無構陷被告之客
    觀情狀，否即一併誣陷即可，何須再就系爭香菸部分被告不
    構成搶奪行為作出解釋。綜上各節，本院認證人楊文生之證
    述，應與事實相符，而堪採信為真實，至被告辯以系爭行動
    電話係證人楊文生主動交付一節，顯為事後卸責、脫免刑罰
    之辯，不足憑採。
  又被告前聲請傳喚證人周浚煌到庭作證欲以周浚煌於案發時
    在場目擊以證明其並無搶奪告訴人楊文生之物，嗣經本院傳
    喚證人周浚煌到案，證人周浚煌並於本院99年11月23日審判
    程序中具結後作證稱：伊與被告約在案發地點要去吃早餐，
    伊到現場時，看見被告與告訴人楊文生已在現場講話，後楊
    文生手伸進口袋拿東西給被告，事後伊向被告詢問楊文生所
    拿何物，被告回應伊係手機，當天楊文生還和伊打招呼後笑
    笑的離開，伊在現場沒有聽清楚被告和楊文生說些什麼，沒
    有看見他們二人有抽菸，但有看見楊文生用右手伸進去口袋
    拿東西給被告，被告用右手接取該物後放進口袋云云。然查
    ，被告於本案經查獲後，於警詢第一時間並未指出有何其他
    人證在場可資證明其清白，於偵查中亦僅表明其係與朋友去
    吃早餐始出現該處，惟亦未向檢察官提出調查人證之請求，
    直迄於本院準備程序中乃突然表示案發當時尚有其他人證在
    場而可資證明其清白，惟又依證人周浚煌、證人即告訴人楊
    文生證稱均可知被告與證人周浚煌乃為國中同學關係，顯見
    被告與周浚煌認識已久，相當熟識，則被告自無須耗費時間
    詳查證人之人別資料等，是倘被告案發當天確係與證人周浚
    煌相約於該處，又或證人周浚煌有於現場目擊經過，則被告
    自可於警詢甚或偵查中即行提出該項證據供檢調機關調查，
    詎被告乃於本院準備程序中始提出該項證據，其提出該項證
    據之動機顯然可疑，又一般無辜之人倘身涉刑事案件，無不
    積極提出證據供檢警機關調查，惟被告竟於本院準備程序中
    始提出該證據，其提出之時點亦顯不合理。況依證人周浚煌
    證稱當天告訴人楊文生離開時，尚且笑笑的與其打招呼，惟
    經公訴人於審判程序中向以證人身分具結之楊文生詢以其於
    當天是否在現場有看見證人周浚煌時，經楊文生明白證稱沒
    有，又證稱其認識周浚煌（見本院卷100 年1 月4 日審判筆
    錄第4 頁），則證人即告訴人既認識證人周浚煌，倘當天證
    人周浚煌確實於現場，並曾與告訴人楊文生打招呼，告訴人
    楊文生當不可能忘記，綜上可知證人周浚煌究有否出現於案
    發當時現場，顯已非無疑。又縱證人周浚煌確係目擊現場情
    況，然證人周浚煌於面對公訴人、本院詢問現場狀況時，竟
    對於自己當時身處之位置此種單純之提問，即有「他們在講
    話我就在旁邊等」（見本院99年11月23日審判筆錄第5 頁）
    、「我在他們對面的路旁那邊等」（見本院99年11月23日審
    判筆錄第7 頁）等不同描述，揆諸該問題為淺顯且相當容易
    記憶之事項，又倘證人周浚煌所述為真實，則其尚能記憶告
    訴人楊文生當天有與其打招呼等情，自無不能記憶其當初所
    處位置之道理，是證人周浚煌所證顯已與真實、客觀有相當
    之出入。再者，證人周浚煌對於被告及告訴人楊文生均不爭
    執之事項（如告訴人楊文生有拿香菸予被告抽食、告訴人楊
    文生有將香菸交予被告等情）於作證時均未有所陳述，被告
    亦稱事發當時證人周浚煌並非從頭到尾就在現場（見本院卷
    100 年1 月4 日審判筆錄第34～35頁），綜上益加證明證人
    周浚煌所述不具可信性，顯不可採信，而難為被告有利之認
    定。
  (三)綜上析述，被告之辯解，與經驗法則有違，且與事實不符，
    尚難憑採。本件事證明確，被告之搶奪犯行堪予認定。
三、論罪科刑之理由：
  (一)被告成立之犯罪：
  1.罪名：
    刑法上關於財產上之犯罪，所定意圖為自己或第三人不法所
    有之意思條件，即所稱之「不法所有意圖」，固指欠缺適法
    權源，仍圖將財產移入自己實力支配管領下，得為使用、收
    益或處分之情形而言，然該項「不法所有」云者，除係違反
    法律之強制或禁止規定者外；其移入自己實力支配管領之意
    圖，違反公共秩序或善良風俗，以及逾越通常一般之人得以
    容忍之程度者，自包括在內（最高法院87年度臺上字第163
    號判決意旨參照）。又按刑法第325 條第1 項所謂搶奪，係
    乘人不備而掠取之，故須使用不法腕力，自財物所持人支配
    範圍內，移轉於自己之所持；又搶奪罪以乘人不及抗拒，公
    然掠取其財物為成立要件，雖掠奪之際或不免於暴行，然與
    強盜罪之暴行，必須至使人不能抗拒之情形，迥然有別，最
    高法院分別著有19年上字第533 號、32年上字第2181號判例
    可資參照。故核被告將告訴人楊文生所持之系爭行動電話取
    走，經告訴人表示不同意仍拒絕返還，顯有將系爭行動電話
    置於自己實力支配管領下，而逾越一般人所得容忍之程度，
    足認有為自己所有之不法意圖，又被告再趁告訴人左手不便
    不及反抗，且告訴人當時係騎乘腳踏車而不及追躡等情，而
    搶奪告訴人楊文生所有之系爭行動電話，其所為係犯刑法第
    325 條第1 項之搶奪罪。
  2.累犯加重其刑之說明：
    查被告有事實欄前科資料項所載之犯罪前科執行情形，有臺
    灣高等法院被告全國前案紀錄表在卷可稽，其受有期徒刑執
    行完畢後，5 年內故意再犯有期徒刑以上之罪，為累犯，應
    依刑法第47條第1 項之規定，加重其刑。
  (二)量刑理由之說明：
    爰審酌被告素行不良，甫受有期徒刑執行完畢，仍不知悛悔
    ，而以趁人不備之方式搶奪，致被害人精神上恐懼及人身安
    全重大危害，且渠於犯行後，更為期脫罪而於本案繫屬於本
    院審理之期間內施加身體、精神上之暴力於被害人，加劇被
    害人內心之恐懼，甚受有身體上之傷害（有被害人庭呈之李
    綜合醫療社團法人苑裡李綜合醫院於99年12月4日出具之診
    斷證明書影本附卷可稽），惡性非輕，實應嚴懲重罰，並審
    酌其犯罪動機、目的、手段、所生危害、智識程度為國中畢
    業、犯後對被害人施以暴力要求被害人於法庭中更改證述及
    公訴人請求從重量處有期徒刑1 年以上等一切情狀，爰量處
    如主文所示之刑，以資懲儆。
四、適用之法律：
  (一)刑事訴訟法第299 條第1 項。
  (二)刑法第325條第1 項、第47條第1 項。
本案經檢察官林俊杰到庭執行職務。
中    華    民    國   100    年    1     月    25    日
                  刑事第二庭審判長法  官  楊清益
                                  法  官  魏宏安
                                  法  官  林靜雯
以上正本證明與原本無異。
如不服本判決應於收受判決後10日內向本院提出上訴書狀，並應
應敘述具體理由。其未敘述上訴理由者，應於上訴期間屆滿後20
日內向本院補提理由書( 均須按他造當事人之人數附繕本) 「切
勿逕送上級法院」。告訴人或被害人如對本判決不服者，應具備
理由請求檢察官上訴，其上訴期間之計算係以檢察官收受判決正
本之日期為準。
                                  書記官  劉千瑄
中    華    民    國   100    年    1     月    25    日
附錄本判決論罪科刑法條：
中華民國刑法325 條：
意圖為自己或第三人不法之所有，而搶奪他人之動產者，處6月
以上5 年以下有期徒刑。
因而致人於死者，處無期徒刑或7年以上有期徒刑，致重傷者，
處3 年以上10 年以下有期徒刑。
第1 項之未遂犯罰之。